【裁判字號】    89,訴,1409
【裁判日期】    891204
【裁判案由】    分割共有物
【裁判全文】
臺灣臺南地方法院民事判決  八十九年度訴字第一四○九號
    原      告  午○○
    訴訟代理人  甲○○
    被      告  庚○○
    訴訟代理人  子○○
    被      告  乙○○○
                癸○○
                卯○○
                丑○○
                寅○○
                戊○○
                未○○○
                            .
                巳○○○    住台北市○○區○○路三段一五五巷一○七弄十二號
                壬○○      住台北市○○區○○路一○七巷二四號三樓
                丁  ○      住台北縣三重市○○街二一號
                丙  ○      住台北縣板橋市○○街三八號
                辰○○      住台北縣樹林市○○路二一五號二樓
                辛○○      住.
右當事人間請求分割共有物事件，本院判決如左：
    主    文
被告乙○○○、癸○○、卯○○、丑○○、寅○○、戊○○、未○○○、巳○○○、
壬○○、丁○、丙○、辰○○、辛○○應就其被繼承人己○○所遺坐落台南縣將軍鄉
巷○段貳小段伍貳捌地號、地目田、面積肆肆柒平方公尺、應有部分一萬分之四０
九之土地辦理繼承登記。
兩造共有坐落台南縣將軍鄉巷○段○○段伍貳捌地號、地目田、面積肆肆柒平方公
尺土地，按附圖一所示方法分割：即編號Ａ部分面積貳壹肆伍平方公尺土地分歸原告
午○○取得；編號Ｂ部分面積壹捌參平方公尺土地分歸被告乙○○○、癸○○、卯○○、丑○○、寅○○、戊○○、未○○○、巳○○○、壬○○、丁○、丙○、辰○○
、辛○○維持公同共有；編號Ｃ部分面積壹捌捌平方公尺及編號Ｄ部分面積壹玖伍柒
平方公尺之土地分歸被告庚○○取得。
訴訟費用由原告及被告庚○○各負擔三分之一，餘由被告乙○○○、癸○○、卯○○
、丑○○、寅○○、戊○○、未○○○、巳○○○、壬○○、丁○、丙○、辰○○、
辛○○連帶負擔。
    事    實
甲、原告方面：
  一、聲明：
    （一）被告乙○○○、癸○○、卯○○、丑○○、寅○○、戊○○、未○○○、
          巳○○○、壬○○、丁○、丙○、辰○○、辛○○等十三人應就其被繼承
          人己○○所有坐落台南縣將軍鄉巷○段○○段伍貳捌地號、地目田、面積
          肆肆柒平方公尺、應有部分一萬分之四０九辦理繼承登記。
    （二）兩造共有坐落台南縣將軍鄉巷○段○○段伍貳捌地號、地目田、面積肆肆
          柒平方公尺土地准予分割為如附圖一所示：Ａ部分即權利範圍萬分之四
          七九六、面積貳壹肆伍平方公尺由原告午○○取得，Ｃ、Ｄ部分即權利範
          圍一萬分之四七九五、面積貳壹肆伍平方公尺由被告庚○○取得，Ｂ部分
          即權利範圍一萬分之四０九、面積壹捌參平方公尺由被告乙○○○、吳焜
          誠、卯○○、丑○○、寅○○、戊○○、未○○○、巳○○○、壬○○、
          丁○、丙○、辰○○、辛○○取得。
  二、陳述：
    （一）緣坐落於台南縣將軍鄉巷○段○○段伍貳捌地號、地目田、面積肆肆柒
          平方公尺之土地，係原告與被告庚○○及訴外人己○○合資於民國（下同
          ）六十八年間所購置，各應有部分如下：原告午○○一萬分之四七九六、
          被告庚○○一萬分之四七九五、訴外人己○○一萬分之四０九。
    （二）訴外人己○○業於八十二年二月五日死亡，其遺產應由其配偶吳陳輸（已
          故）及長男吳尊心（已故）、次男戊○○、長女未○○○、次女巳○○○
          、三男吳寶郎（已故）、四男壬○○、三女丁○、四女丙○、五男吳松村
          （已故）、五女辰○○、六男辛○○等十二人共同繼承。惟訴外人吳尊心
          、吳寶郎、吳松村分別於七十九年十一月三日、昭和十一年六月二十四日
          、昭和二十年二月二十七日死亡，即先於被繼承人己○○死亡，不符合「
          同時存在原則」，自不得繼承被繼人己○○之遺產；另其中吳寶郎、吳松
          村死亡後無子嗣。吳尊心雖先於己○○死亡，惟遺有長女乙○○○、長男
          吳榮基、次子癸○○、次女吳金枝、三女卯○○、三子丑○○、四女吳麗
          花等七人代位繼承，奈長男吳榮基及次女吳金枝又分別於八十年五月十六
          日及四十四年十一月十九日死亡，並均無子嗣，因之得代位訴外人吳尊心
          繼承者有：長女乙○○○、次子癸○○、三女卯○○、三子丑○○、四女
          寅○○等五人。嗣配偶吳陳輸又於八十八年四月十七日死亡，職是之故，
          本件得繼承被繼人己○○者共有十三人即乙○○○、癸○○、卯○○、吳
          榮家、寅○○、戊○○、未○○○、巳○○○、壬○○、丁○、丙○、周
          吳魯、辛○○等（詳如繼承系統表所示）。而被繼承人己○○死亡後，得
          繼承遺產者有：配偶吳陳輸、長男吳尊心之直系血親卑親屬共同代位繼承
          吳尊心之一股、次男戊○○、長女未○○○、次女巳○○○、四男壬○○
          、三女丁○、四女丙○、五女辰○○、六男辛○○等十股，即各十分之一
          應繼分，其中配偶吳陳輸又於八十八年四月十七日死亡，其十分之一之應
          繼分分別由右開九股直系血親卑親屬繼承。故渠等應繼分分別如左：
          １、長男吳尊心部分：吳尊心之部分十分之一＋（十分之一×九分之一）
              ＝九十分之十＝九分之一，分別由左列五位直系血親卑親屬代位繼承
              ：
              Ａ、乙○○○：九分之一×五分之一＝四五分之一
              Ｂ、癸○○：九分之一×五分之一＝四五分之一
              Ｃ、卯○○：九分之一×五分之一＝四五分之一
              Ｄ、丑○○：九分之一×五分之一＝四五分之一
              Ｅ、寅○○：九分之一×五分之一＝四五分之一
          ２、次男戊○○之部分：十分之一＋（十分之一×九分之一）＝九十分之
              十＝九分之一
          ３、長女未○○○之部分：十分之一＋（十分之一×九分之一）＝九十分
              之十＝九分之一
          ４、次女巳○○○之部分：十分之一＋（十分之一×九分之一）＝九十分
              之十＝九分之一
          ５、四男壬○○之部分：十分之一＋（十分之一×九分之一）＝九十分之
              十＝九分之一
          ６、三女丁○之部分：十分之一＋（十分之一×九分之一）＝九十分之十
              ＝九分之一
          ７、四女丙○之部分：十分之一＋（十分之一×九分之一）＝九十分之十
              ＝九分之一
          ８、五女辰○○之部分：十分之一＋（十分之一×九分之一）＝九十分之
              十＝九分之一
          ９、六男辛○○之部分：十分之一＋（十分之一×九分之一）＝九十分之
              十＝九分之一
    （三）為讓土地能盡最大經濟效益，充分利用土地起見，若如附圖一Ａ部分由原
          告取得，則同右開地段伍貳陸地號之原告所有土地，將得與系爭土地Ａ部
          分合併使用，俾達地盡其利之經濟效用，爰依農業發展條例第十六條但書
          第一款前段、後段、第四款及民法第八百二十三條、同法第八百二十四條
          之規定，准予判如訴之聲明。
  三、證據：提出地籍圖謄本、土地登記簿謄本、繼承系統表、戶籍謄本等為證。
乙、被告方面：
    （一）被告庚○○方面：未於最後言詞辯論期日到場，唯其以前到場所作之聲明
          及陳述如左：
          １、聲明：原告之訴駁回。
          ２、陳述：同意原告所提分割方案。
    （二）被告乙○○○、癸○○、卯○○、丑○○、寅○○、戊○○、未○○○、
          巳○○○、壬○○、丁○、丙○、辰○○等人未於言詞辯論期日到場，亦
          未提出準備書狀作何聲明或陳述。
    （三）被告辛○○方面：未於最後言詞辯論期日到場，唯其以前到場所作之聲明
          及陳述如左：
          １、聲明：求為判決駁回原告之訴。
          ２、陳述：同意原告所提分割方案，然被告所分得之土地係袋地，並無道
              路可通行，希望能留一通路。
丙、本院依職權至系爭土地現場履勘，並囑託台南縣佳里地政事務所派員協助勘測系
    爭土地並製作土地複丈成果圖。
    理    由
一、被告庚○○、辛○○未於最後言詞辯論期日到場，被告乙○○○、癸○○、卯○○、丑○○、寅○○、戊○○、未○○○、巳○○○、壬○○、丁○、丙○、辰
    ○○等人未於言詞辯論期日到場，核無民事訴訟法第三百八十六條各款所列情形
    ，爰依原告聲請，由其一造辯論而為判決。
二、原告主張坐落台南縣將軍鄉巷○段○○段五二八地號、地目田、面積０‧四四七
    三公頃土地，原為原告與被告庚○○及訴外人己○○所共有，然訴外人己○○於
    八十二年二月五日死亡，應由被告乙○○○、癸○○、卯○○、丑○○、寅○○
    、戊○○、未○○○、巳○○○、壬○○、丁○、丙○、辰○○、辛○○共同繼
    承其應有部分（詳如繼承系統表所示），然迄今尚未辦理繼承登記。又系爭土地
    之地目為田，土地使用分區編定為特定農業區，依農業發展條例第十六條第四款
    之規定，並無不能分割之情形，且兩造就系爭土地亦無不分割之約定，然迄今尚
    無法達成協議分割系爭土地等情，業據原告提出土地登記簿謄本、戶籍謄本及繼
    承系統表等為證，復為被告等所不爭執，而被告乙○○○、癸○○、卯○○、丑
    ○○、寅○○、戊○○、未○○○、巳○○○、壬○○、丁○、丙○、辰○○等
    人亦未於到場陳述意見，且依兩造在本件訴訟進行中所主張之分割方案，系爭土
    地確實無法達成協議分割無訛，自堪信原告之上開主張為真實。
三、按各共有人得隨時請求分割共有物；又共有物之分割方法，不能協議決定者，法
    院得因任何共有人之聲請，命為原物之分配。民法第八百二十三條第一項前段、
    第八百二十四條第二項第一款分別定有明文。本件系爭土地為兩造所共有，雙方
    既未定有不分割之特約，亦無因物之使用目的不能分割情事；茲兩造復不能達成
    分割協議，則原告依繼承之法律關係及民法第八百二十三條第一項、第八百二十
    四條第二項之規定，訴請被告乙○○○、癸○○、卯○○、丑○○、寅○○、戊○○、未○○○、巳○○○、壬○○、丁○、丙○、辰○○、辛○○就訴外人己○○之應有部分辦理繼承登記後，為裁判分割，即有理由，應予准許。
四、又按分割共有物以消滅共有關係為目的，法院裁判分割共有土地時，除該土地內
    ，有部分土地因使用目的不能分割（如為道路）或部分共有人仍願維持共有關係
    ，或部分當事人因繼承關係須就分得之土地保持公同共有者外，應將土地分配於
    各共有人單獨所有。則本件被告乙○○○、癸○○、卯○○、丑○○、寅○○、
    戊○○、未○○○、巳○○○、壬○○、丁○、丙○、辰○○、辛○○自得因繼
    承訴外人己○○之應有部分土地而保持公同共有，先予敘明。
五、經查，系爭土地本係一袋地，並無通路可至外面道路，東北面即同段五二六地號
    土地係原告之土地，而西南側即同段五二九、五三０地號土地則係被告庚○○之
    土地，且系爭土地上有被告庚○○及訴外人己○○之祖先墳墓各坐落其上，有原
    告提出之系爭土地地籍圖謄本可憑，並經本院履勘現場製有勘驗筆錄並囑託台南
    縣佳里地政事務所測量該墳墓坐落位置圖（如附圖二所示）附卷足稽；經斟酌兩
    造應有部分之比例所占之面積、共有人目前使用系爭土地之現況、各共有人分得
    後利用分得土地之經濟效益及各共有人之意願，本院認依原告所主張如附圖一之
    方案方割，較符合各共有人之全體利益，爰依該方案分割系爭土地如主文第二項
    所示。至被告辛○○雖抗辯若依附圖一之分割方案，其所分得之土地係袋地，故
    希望能預留通路云云，然因系爭土地本為袋地，縱於系爭土地上預留通路，亦無
    法使被告辛○○所分得之土地通行外面之道路，是被告吳正道所分得之土地，若
    欲通行外面之道路，宜於分割後就其所分得之土地通行至外面通路確定其通行權
    ，附此敘明。
六、本件雖准原告之請求准予分割系爭土地，但被告等行為，按當時之訴訟程度，確
    為伸張或防衛其權利所必要，爰依民事訴訟法第八十一條第二款規定，命勝訴之
    原告亦負擔一部分之訴訟費用，併此敘明。
七、據上論結，本件原告之訴為有理由，依民事訴訟法第三百八十五條第一項前段、
    第七十八條、第八十五第一項但書、第八十一條第二款，判決如主文。
中      華      民      國    八十九    年        十二    月      四    日
                             臺灣臺南地方法院民事第三庭
~B法      官  洪碧雀
右為正本係照原本作成
如對本判決上訴，須於判決送達後廿日內向本院提出上訴狀
中      華      民      國    八十九    年        十二    月      四    日
~B法院書記官  陳麗玲


司法院資訊處製作；財團法人民間司法改革基金會備份。
